【裁判字號】    98,台上,6029
【裁判日期】    981015
【裁判案由】    偽造文書
【裁判全文】
最高法院刑事判決            九十八年度台上字第六０二九號
上  訴  人  台灣高等法院檢察署檢察官
被      告  甲○○
上列上訴人因被告偽造文書案件，不服台灣高等法院中華民國九
十六年六月二十二日第二審判決（九十六年度上訴字第九五八號
，起訴案號：台灣台北地方法院檢察署九十五年度偵續字第五八
號），提起上訴，本院判決如下：
    主  文
原判決撤銷，發回台灣高等法院。
    理  由
本件原判決以公訴意旨略稱：被告甲○○基於意圖為自己不法之
所有及偽造私文書之概括犯意，於民國九十三年三月九日上午八
時二十八分許，其同居人蘇誌鵬（原名蘇興隆，九十三年三月十
日上午十時三十五分病逝）因病昏迷及同年月十一日下午一時許
，蘇誌鵬病逝之後，先後前往台北永春郵局及合作金庫商業銀行
東台北分行（下稱合庫東台北分行），擅持蘇誌鵬之印章，盜蓋
並填寫郵局之提款單及合庫之取款條，領取蘇誌鵬分別設於台北
仁愛路郵局及合庫東台北分行帳戶內之款項新台幣（下同）二十
六萬三千元及二十八萬四千六百元，足生損害於郵局及合庫東台
北分行對於帳戶管理之正確性暨蘇誌鵬之繼承人，因認被告涉犯
刑法第二百十六條、第二百十條行使偽造私文書罪及同法第三百
三十九條第一項詐欺取財罪嫌等語。經原審審理結果，認不能證
明被告犯罪，因而維持第一審所為被告無罪之判決，駁回檢察官
在第二審之上訴；固非無見。
惟查：（一）人之權利能力，始於出生，終於死亡。蘇誌鵬於九
十三年三月十日上午十時三十五分死亡，已非法律上之權利主體
；自彼死亡時起，彼生前設於合庫東台北分行帳戶內之款項均屬
遺產。倘蘇誌鵬之繼承人有數人時，依民法第一千一百四十八條
前段、第一千一百五十一條之規定，自彼死亡即繼承開始時起，
在分割前，該帳戶內之全部款項應屬於全體繼承人公同共有。本
件被告於蘇誌鵬死亡之翌日即九十三年三月十一日下午一時許，
前往合庫東台北分行，擅持蘇誌鵬之印章，製作「蘇誌鵬」名義
之取款條，領取蘇誌鵬設於該分行帳戶內之款項二十八萬四千六
百元，使該分行承辦人員誤認蘇誌鵬尚未死亡，而准予提領，是
否仍不足以生損害於該分行對存款核發之正確性及蘇誌鵬之繼承
人，非無疑義。原判決對此未詳予研求，逕為被告無罪之判決，
已有可議。復按刑法之偽造私文書罪，以足生損害於公眾或他人
為構成要件之一；所謂足生損害，係指他人事實上有因此受損害
之虞而言，不以實際發生損害為必要。原判決以被告所支應蘇誌
鵬之醫療及喪葬費用合計二十八萬五千一百四十元，已逾被告向
合庫東台北分行提領之款項，因認被告主觀上應無偽造文書之犯
意，所製作「蘇誌鵬」名義之取款條，對合庫東台北分行及蘇誌
鵬之繼承人實質上並不足以生損害；所為論斷，亦有未洽。（二
）原判決認被告向合庫東台北分行提領之款項係用以支應蘇誌鵬
自九十二年十二月二十六日至九十三年三月十日之醫療費用。然
證人李俐圜〔遠雄人壽保險事業股份有限公司（下稱遠雄人壽公
司）理賠部經理〕於偵查時證稱：遠雄人壽公司因蘇誌鵬罹患胃
癌，曾於九十三年二月四日支付四十一萬五千元等語（見偵續字
卷第八二頁）；又依卷附遠雄人壽公司理賠歷次受理明細表所載
，該項理賠金係因九十二年十二月二十六日發生之保險事故而為
給付（見偵續字卷第九六頁）。倘上開卷證內容屬實，則蘇誌鵬
自九十二年十二月二十六日至九十三年三月十日之醫療費用是否
業由遠雄人壽公司理賠？被告支應醫療費用之來源與該理賠金有
無關聯？原判決對此等與犯罪事實之認定具有重要關係之證據，
未予調查清楚，復未說明李俐圜上揭供證不足採之理由，遽行認
定被告犯罪不能證明，併有調查未盡及理由不備之違背法令。檢
察官上訴意旨指摘原判決不當，尚非無理由，應認原判決有撤銷
發回更審之原因。
據上論結，應依刑事訴訟法第三百九十七條、第四百零一條，判
決如主文。
中    華    民    國  九十八  年    十    月   十五   日
                      最高法院刑事第七庭
                          審判長法官  林  永  茂
                                法官  吳  昆  仁
                                法官  蘇  振  堂
                                法官  林  立  華
                                法官  劉  介  民
      本件正本證明與原本無異
                                      書  記  官
中    華    民    國  九十八  年    十    月   十九   日
                                                      Ｑ


司法院資訊處製作；財團法人民間司法改革基金會備份。
